【裁判字號】    98,簡上,73
【裁判日期】    990407
【裁判案由】    確認本票債權不存在
【裁判全文】
臺灣嘉義地方法院民事判決            98年度簡上字第73號
上  訴  人  偉祥營造有限公司
法定代理人  甲○○
被上訴人    丁○○
上列當事人間確認本票債權不存在事件，上訴人對於中華民國98
年7 月7 日本院嘉義簡易庭98年度嘉簡字第350 號第一審判決提
起上訴，本院於99年3 月24 日言詞辯論終結，判決如下：
    主  文
上訴駁回。
第二審訴訟費用由上訴人負擔。
    事實及理由
壹、上訴人方面：
一、上訴人起訴主張：
（一）被上訴人前主張執有上訴人簽發如附表所示，面額合計新
      台幣（以下同）2,739,500 元，並免除作成拒絕證書之本
      票2 紙（下稱系爭本票），詎於提示後未獲付款，故向法
      院聲請裁定本票准許強制執行，並經鈞院98年度司票字第
      317 號裁定照准。
（二）上訴人前承攬嘉義縣溪口國民中學老舊危險校舍之改建工
      程（下稱系爭工程），嗣訴外人丙○○於96年3 月6 日與
      上訴人簽訂承攬工程合約書，由丙○○次承攬上開工程，
      且為利於丙○○文書作業及公文收發，以確實履行上開工
      程之承攬施作，由上訴人提供上訴人公司之大、小章各1
      枚，交由丙○○保管，惟約定僅能使用於文書作業用印及
      公文收發為限，若有違反，丙○○應負擔一切民、刑事責
      任，此除於承攬工程合約書內詳為載明外，丙○○並另立
      印章使用切結書，保證確實遵守使用上開印章之約定。
（三）上訴人從未簽發系爭本票，被上訴人取得系爭本票是否係
      因伊協助丙○○施作系爭工程而獲得，上訴人並無從知悉
      ，但丙○○既無使用上訴人公司印章簽發票據之權利，則
      系爭本票當係出於偽造。從而，被上訴人對上訴人自無系
      爭本票權利之存在。為此，訴請確認系爭本票債權不存在
      ，並聲明：（一）原判決廢棄、（二）確認臺灣嘉義地方
      法院98年度司票字第317 號民事裁定，命上訴人給付被上
      訴人2,739,500 元，及自附表所載利息起算日起至清償日
      止，按年息百分之6計算利息之本票債權不存在、（三）
      第一、二審訴訟費用均由被上訴人負擔。
二、於本院上訴審補充陳述如下：
    上訴人並不認識被上訴人，曾當面告知被上訴人系爭工程業
    由丙○○次承攬，丙○○所為與上訴人並無牽連，被上訴人
    亦頷首表示理解，詎被上訴人明知丙○○之代理權有所限制
    ，並無使用上訴人公司大、小章開立票據之授權，且知悉系
    爭本票係由丙○○冒用上訴人名義簽發，竟仍持系爭本票向
    鈞院聲請裁定准許強制執行，被上訴人顯係惡意，其就系爭
    本票票據權利實不存在。
貳、被上訴人方面：
一、被上訴人則於原審及本院上訴審分別以：
（一）系爭本票上所蓋發票人之大、小章與上訴人公司大、小章
      ，於形式上憑肉眼觀察結果相同，則系爭本票即屬真正。
（二）上訴人雖主張系爭本票係遭丙○○偽造，並與丙○○簽定
      「印章切結書」等語，惟被上訴人就上開切結書之內容無
      從知悉，被上訴人係善意取得系爭本票，而得向發票人即
      上訴人依票據文義行使權利。
（三）被上訴人因施作系爭工程，而由丙○○交付系爭本票。系
      爭工程之承包商為上訴人，而相關會議通知上訴人參加時
      ，亦均由丙○○以上訴人公司經理之名義代表上訴人參加
      。今上訴人於起訴狀主張系爭工程係由丙○○承攬，而其
      竟將重要之印鑑章交由承攬人保管，顯係在為其虛構之事
      實自圓其說，自不足採，系爭本票上之印章應係上訴人所
      蓋無誤。
（四）退步言，縱認系爭本票非上訴人所簽發，今上訴人將公司
      印鑑章交付訴外人丙○○，外觀上發生了上訴人以自己行
      為表示以代理權授予丙○○之事，且丙○○是上訴人公司
      之經理，客觀上足以令人深信被上訴人持有之本票絕無問
      題，是依民法第169 條之規定，上訴人應負授權人之責任
      。
（五）上訴人於上訴狀言「且因上訴人並不識被上訴人，曾當面
      告知被上訴人系爭工程業由丙○○次承攬，丙○○所為與
      上訴人並無牽連，被上訴人亦頷首表示理解」，則如上訴
      人所言其並不認識被上訴人，又怎會當面告知上情，被上
      訴人根本不知上訴人與丙○○另訂有次承攬契約，又怎會
      在上訴人面前頷首表示理解，上訴人言詞前後矛盾，實為
      推卸責任之詞等語置辯。並聲明：（一）請求判決駁回上
      訴人之上訴、（二）第二審訴訟費用由上訴人負擔。
參、兩造爭執及不爭執之事項：
一、不爭執事項：
    1.被上訴人確實持有以上訴人公司名義所簽發之票號CH5251
      80號、發票日97年8 月20日、到期日為97年9 月12日、面
      額1,689,500 元之本票；票號CH525178號、發票日97年9
      月12日、到期日為97年9 月15日、面額1,050,000 元之本
      票各1 張。
    2.上開兩張本票所蓋用之「偉祥營造有限公司」、「甲○○
      」之印文各1 枚與上訴人起訴狀所附證物一「承攬工程合
      約書」上所蓋用者相符。
二、兩造所爭執事項
    1.上訴人公司是否有授權丙○○簽發上開兩張本票？
    2.被上訴人是否知道丙○○，並未獲得上訴人公司授權簽發
      上開兩張本票？
肆、法院之判斷：
一、按確認之訴非上訴人有即受確認判決之法律上利益者，不得
    提起。所謂即受確認判決之法律上利益，係指法律關係之存
    否不明確，上訴人主觀上認其在法律上之地位有不安之狀態
    存在，且此種不安之狀態，能以確認判決將之除去者而言（
    最高法院52年台上字第1240號判例可資參照）。又本票執票
    人，依票據法第123 條規定，聲請法院裁定許可對發票人強
    制執行，係屬非訟程序，以審查強制執行許可與否，並無確
    定實體上法律關係存否之效力，如發票人就票據債務之存否
    有爭執時，應由發票人提起確認之訴，以資解決（最高法院
    57 年 台上字第76號判例可資參照）。本件上訴人起訴主張
    被上訴人就系爭本票之票據債權對其不存在，被上訴人則主
    張其對上訴人有前揭票據債權存在，是兩造就被上訴人所持
    有系爭本票對於上訴人之票據權利是否存在即有所爭執，且
    被上訴人業以系爭本票聲請本院以98年度司票字第317 號裁
    定准許強制執行等情，為被上訴人於原審所自認，而上開民
    事裁定並無實體之確定力，則被上訴人是否得依系爭本票向
    上訴人主張票據權利尚不明確，而此法律上不安之狀態，得
    以確認判決除去之，因此，上訴人提起本件訴訟自有確認利
    益，合先敘明。
二、次按，代理權之限制及撤回，不得以之對抗善意第三人。但
    第三人因過失而不知其事實者，不在此限，民法第107 條定
    有明文；又民法上所謂代理，係指本人以代理權授與他人，
    由他人代理本人為法律行為，該代理人之意思表示對本人發
    生效力而言。故必先有代理權之授與，而後始有民法第一百
    零七條前段「代理權之限制及撤回，不得以之對抗善意第三
    人」規定之適用（最高法院62年台上字第1099號判例參照）
    ；民法第169 條所定之表見代理，與同法第107 條所定之越
    權代理不同。前者本人未曾授與代理權，因有表見事實，而
    使本人對善意無過失之第三人負授權人之責任。後者本人原
    曾授與有限制之代理權，而代理人越權代理，本人不得以代
    理權之限制對抗善意無過失之第三人（最高法院74年度台上
    字第2575號裁判參照）。而當事人主張有利於己之事實者，
    就其事實有舉證責任，民事訴訟法第277 條前段復定有明文
    ，故上訴人主張被上訴人知悉丙○○未獲上訴人授權簽發系
    爭本票，乃惡意第三人，無得享有系爭本票之票據權利之情
    ，係主張有利於己之事實，對此事實之存在應負舉證責任。
三、經查：
（一）上訴人雖主張其係將系爭工程轉包予丙○○承攬，惟亦於
      原審自承其將公司大、小章交給丙○○保管，約定僅能使
      用於文書作業用印及公文收發等語，並提出與所述相符之
      承攬工程合約書及印章使用切結書各1 份在卷可憑，足見
      ，上訴人確有授權丙○○使用上訴人公司之大、小章無訛
      ，而上訴人既已有代理權之授與，被上訴人辯稱本件有民
      法第169 條表見代理規定之適用，即屬誤會。惟上訴人既
      有授權丙○○使用上訴人公司之大、小章，縱然上訴人限
      制丙○○僅得將上訴人公司大、小章蓋用於一般文書及公
      文收發，亦屬於代理權之限制，依前揭說明，尚不得以之
      對抗善意第三人。
（二）上訴人固於原審陳稱其法定代理人於97年11月間，在嘉義
      縣太保市的臺灣銀行領取工程款時，丙○○及被上訴人等
      人均在場，其法定代理人當場向被上訴人表示系爭工程係
      轉包予丙○○，下包廠商應向丙○○領取工程款等語，主
      張被上訴人係惡意取得系爭本票，惟被上訴人否認上訴人
      曾向伊表示系爭工程係轉包予丙○○，並於原審陳稱：伊
      不知道上訴人與丙○○另訂承攬契約，伊係在系爭本票之
      發票日（即97年8 月20日及97年9 月12日）分別取得系爭
      本票等語，而上訴人雖提出與丙○○另訂之承攬工程合約
      書，欲證明系爭工程其係轉包予丙○○，並限制丙○○使
      用上訴人公司大、小章之用途，然縱上開合約書為真正，
      因被上訴人並非上開契約之當事人，自無從知悉內情。再
      者，上訴人就其主張曾於97年11月間向被上訴人表示系爭
      工程款係轉包予丙○○等情，亦未能舉證以實其說，縱上
      情為真，該時間點亦晚於被上訴人取得系爭本票之時間，
      難認被上訴人係惡意取得系爭本票。
（三）上訴人於本院上訴審雖舉證人丙○○、乙○○2 人，欲證
      明被上訴人取得系爭本票之時已知悉丙○○未獲上訴人授
      權之事實。惟證人乙○○於98年12月24日到院，係證稱：
      伊從98年2 月份以後，從丙○○處承接其所遺下系爭工程
      的後續全部事宜，剛開始只知道系爭工程是丙○○承作，
      不知道實際得標者為何人，除了因本案而在法院同時碰見
      上訴人、被上訴人外，之前伊等3 人從未同時在場，也不
      知道上訴人公司法定代理人有無向被上訴人告知系爭工程
      是上訴人公司轉包給丙○○這件事等語（見本院卷第91至
      92 頁 ），故證人乙○○前開證言仍不能證明上訴人主張
      為真。
（四）證人丙○○經傳到院，對於以上訴人名義簽發系爭本票始
      末，明確證稱：系爭本票係由伊所簽發交付予被上訴人，
      系爭工程中的水電下包有向被上訴人購買水電材料，貨款
      支付流程是由上訴人付款予下包，下包再付款給材料廠商
      ，所以被上訴人所開發票會以上訴人公司名義為抬頭；伊
      本身並未成立任何公司，對外係以上訴人公司名義設立辦
      公室，就系爭工程，無論與嘉義縣溪口國中或是其他下包
      廠商，也均以上訴人公司名義往來等語。從而，上訴人主
      張被上訴人明知丙○○未獲上訴人授權簽發系爭本票此節
      ，亦屬不能證明。
（五）雖證人丙○○同時就被上訴人取得系爭本票是否基於惡意
      或不相當之對價此節，具結證稱：伊所欠被上訴人的債款
      ，並沒有系爭本票票面金額這麼多，簽發系爭本票交給被
      上訴人，是為了要方便被上訴人可以持向嘉義縣溪口國中
      查扣系爭工程應發放予丙○○之工程款云云。但丙○○因
      於系爭工程以上訴人公司名義簽發本票交付下包廠商，已
      被上訴人公司提起偽造有價證券刑事告訴，現由檢察官受
      理進行偵查中，已為丙○○、上訴人公司法定代理人陳明
      在卷，並有刑事告訴狀附於原審案卷可憑，被上訴人取得
      系爭本票是否基於惡意，攸關丙○○刑案罪責，所為陳述
      之可信度，本應應衡酌事理，參佐客觀證據資料，審慎予
      以判斷。如丙○○所言為真，簽發系爭本票係為由被上訴
      人持向嘉義縣溪口國中直接依票面金額請領其於系爭工程
      應得之工程款，又如何會超過實際債務金額而簽發本票，
      自傷自己權益？是證人丙○○上開有關陳述，與社會交易
      常情顯然違背，乃避就推諉之詞，為不可採。
四、綜上所述，上訴人確有授權丙○○使用上訴人公司之大、小
    章，且始終無法證明被上訴人係惡意取得系爭本票，是縱上
    訴人限制丙○○僅得將上訴人公司之大、小章蓋用於一般文
    書及公文收發，亦屬於代理權之限制，揆諸前開說明，上訴
    人仍不得以之對抗善意第三人即被上訴人。從而，上訴人訴
    請確認被上訴人所執系爭本票債權對其不存在為無理由。原
    審為上訴人敗訴之判決，並無不合。上訴意旨指摘原判決不
    當，求予廢棄改判，為無理由，應予駁回。
伍、本件事證已臻明確，兩造其餘主張陳述及所提之證據，經本
    院斟酌後，認與判決結果不生影響，均毋庸再予論述，附此
    敘明。
陸、據上論結：本件上訴為無理由，依民事訴訟法第436 條之1
    、第449 條第1 項、第78條，判決如主文。
中    華    民    國    99    年    4     月    7     日
                  民事第二庭審判長法  官  曾文欣
                                  法  官  陳端宜
                                  法  官  陳思睿
附表：
┌──┬───────────┬─────────┬───────────┬───────────┬────────┬───┐
│ 編 │發        票        日│  票  面  金  額  │到        期        日│  利  息  起  算  日  │ 票  據  號  碼 │備  考│
│ 號 │                      │  （新  臺  幣）  │                      │                      │                │      │
├──┼───────────┼─────────┼───────────┼───────────┼────────┼───┤
│001 │97年8月20日           │1,689,500元       │97年9月12日           │97年9月12日           │CH525180        │      │
├──┼───────────┼─────────┼───────────┼───────────┼────────┼───┤
│002 │97年9月12日           │1,050,000元       │97年9月15日           │97年9月15日           │CH525178        │      │
└──┴───────────┴─────────┴───────────┴───────────┴────────┴───┘
以上正本係照原本作成
本件不得上訴。
中    華    民    國    99    年    4     月    7     日
                                  書記官  張富

司法院資訊處製作；財團法人民間司法改革基金會備份。
